【裁判字號】    97,賠,2
【裁判日期】    970505
【裁判案由】    聲請冤獄賠償
【裁判全文】
臺灣宜蘭地方法院決定書                  97年度賠字第2號
聲  請  人
即  被  告  甲○○
上列聲請人因違反臺灣地區與大陸地區人民關係條例等案件，經
判決無罪確定，聲請冤獄賠償，本院決定如下：
    主  文
聲請駁回。
    理  由
一、聲請意旨略以：聲請人被訴違反臺灣地區與大陸地區人民關
    係條例等一案，在偵查中，於民國94年12月31日經裁定羈押
    起，至95年4月28日停止羈押止，共羈押119日。聲請人雖經
    檢察官起訴，然業經一、二審法院判決無罪確定，此有臺灣
    宜蘭地方法院95年度訴字第165號判決書、臺灣高等法院96
    年度上訴字第4089號判決書可稽。爰依法請求冤獄賠償，每
    日以新台幣五千元計算，共計新台幣五十九萬五千元云云。
二、按冤獄賠償聲請無理由，應以決定駁回之，冤獄賠償法第12
    條第1項後段定有明文。次按依刑事訴訟法受理之案件，於
    無罪之判決確定前，有曾受羈押之情形者，受害人得依本法
    請求國家賠償，冤獄賠償法第1條第1項第1款定有明文。然
    受無罪之宣告，曾受羈押，有「因故意或重大過失行為致受
    羈押」之情形者，不得請求賠償，同法第2條第3款亦有明定
    。而所稱「因故意或重大過失之行為致受羈押」，係指其羈
    押之發生，乃由於受害人本人之不當行為所致者，辦理冤獄
    賠償事件應行注意事項第4項亦有明定。
三、查，聲請人主張伊因涉嫌違反臺灣地區與大陸地區人民關係
    條例等一案，曾於偵查程序中，自94年12月31日起，至95年
    4月28日止受羈押。又上開案件，業經本院以95年度訴字第1
    65號、臺灣高等法院以96年度上訴字第4089號判決無罪確定
    等情，業經調取上開案件偵審全卷核閱屬實。
四、次查：
（一）聲請人於上開違反臺灣地區與大陸地區人民關係條例等一
      案偵查程序中，曾為以下之陳述：
1、於94年12月30日接受海巡署調查員詢問時陳稱「我受僱於簡
   金池，負責辦理宜蘭縣大溪漁港籍漁船船主申請大陸漁工事
   宜。大陸漁工要進來，必須先傳真或委由其他大陸漁工直接
   將身分資料交給簡金池，簡金池將大陸漁工的身分資料拿給
   我，同時告訴我是哪一艘船船主要申請大陸漁工，我再打電
   話給船主，問他要不要申請大陸漁工，如果他答應，我才拿
   大陸漁工的資料去宜蘭縣頭城區漁會申請。」等語（見中部
   地區巡防局苗栗機字第0940018275號影卷第13頁）。
2、於94年12月30日接受檢察官偵訊時陳稱「我在簡金池那邊工
   作三年多了，簡金池會將大陸漁工的身分證交我去於漁會辦
   ，我會打電話問船老板是否真的要申請大陸漁工，問完之後
   ，我就會送文件去漁會排隊。」等語（見宜蘭地檢署95年度
   偵字第167號影卷一第23頁）。
（二）同案被告簡金池於上開違反臺灣地區與大陸地區人民關係
      條例等一案偵查程序中，曾為以下之陳述：
1、於94年12月30日接受檢察官偵訊時陳稱「臺灣漁船老板打電
   話告訴我要僱用大陸漁工時，我就會找大陸漁工王元城等人
   替我找大陸漁工，找到大陸漁工並取得身分資料後，我就交
   給甲○○，由甲○○拿去向宜蘭縣頭城區漁會申請。非法來
   台的大陸漁工，是我們先以在台大陸漁工提供的其他大陸漁
   工身分資料，向宜蘭縣政府申請來台，核准後交由王元城等
   人傳真到大陸，由大陸那邊偽造身分證，持偽造身分證件之
   大陸人便與其他真實申請之大陸漁工一起來台，真實申請之
   大陸漁工來台後即進入岸置處所，持偽造之身分證件之大陸
   人來台後，未進入岸置處所便自行離開。被查獲持『邱慶章
   』、『張伏城』證件之大陸人，便是我仲介偷渡來台的，他
   們的真實姓名我不知道。」等語（見宜蘭地檢署95年度偵字
   第167號影卷一第19至21頁）。
2、於94年12月30日接受法官訊問時陳稱「我坦承有檢察官羈押
   聲請書所載使大陸地區人民非法入境之行為。」等語（見本
   院94年度聲羈字第92號影卷第7頁）。
（三）下列證人於上開違反臺灣地區與大陸地區人民關係條例等
      一案偵查程序中，曾為以下之陳述：
1、證人即大陸地區人民何銀光於94年12月20日接受海巡署調查
   員詢問時陳稱「我於94年11月26日持貼有我相片之大陸漁工
   邱慶章證件，冒用邱慶章之名義，偷渡進入臺灣地區。」等
   語（見中部地區巡防局苗栗機字第0940018275號影卷第52至
   54頁）。
2、證人即大陸地區人民施廷生於94年12月20日接受海巡署調查
   員詢問時陳稱「我於94年11月26日持貼有我相片之大陸漁工
   張伏城證件，冒用張伏城之名義，偷渡進入臺灣地區。」等
   語（見中部地區巡防局苗栗機字第0940018275號影卷第59至6
   0頁）。
（四）此外，並有順益六六號漁船船主境外僱用大陸船員接駁進
      入境內水域申請書、金長興一三號漁船船主境外僱用大陸
      船員接駁進入境內水域申請書在卷可稽（見中部地區巡防
      局苗栗機字第0940018275號影卷第85、90頁）。
（五）從而，依前揭聲請人甲○○、共犯簡金池、證人何銀光、
      證人施廷生之供述內容，及上述之申請書等文件，可知確
      實係因聲請人製作及提出林賜福、林孝賢名義之境外僱用
      大陸船員接駁進入境內水域申請書後，大陸地區人民何銀
      光、施廷生方能冒用邱慶章、張伏城之名義進入臺灣地區
      。且聲請人於製作及提出林賜福、林孝賢名義之境外僱用
      大陸船員接駁進入境內水域申請書時，倘若確實有依其所
      供述之通常作業流程撥打電話向林賜福、林孝賢確認，簡
      清池豈能冒用林賜福、林孝賢之名義提出申請而使大陸地
      區人民非法入境。從而，檢察官認為聲請人涉嫌與同案被
      告簡金池等人基於犯意之聯絡，而共同涉犯臺灣地區與大
      陸地區人民關係條例第79第2項意圖營利，使大陸地區人
      民非法進入臺灣地區罪嫌，刑法第216條、第210條行使偽
      造私文書罪嫌、刑法第214條使公務員登載不實罪嫌，犯
      罪嫌疑重大，且尚有非法入境漁工及其他共犯待清查，且
      聲請人既可偽造證件供大陸地區人民入境，自亦有可能偽
      造證件偷渡離台，認為有事實足認有勾串共犯或證人之虞
      、有逃亡之虞，乃向本院聲請羈押聲請人，經本院審核後
      ，認為檢察官之聲請為有理由，乃裁准自94年12月31日起
      羈押聲請人。經核上開羈押裁定確屬有據，於法並無違誤
      。
五、再查：
（一）本院於94年12月31日裁准羈押聲請人後，於上開違反臺灣
      地區與大陸地區人民關係條例等一案偵查程序中，聲請人
      曾為以下之陳述：
1、於95年1月8日接受海巡署調查員詢問時陳稱「邱慶章、張伏
   城之漁工申請書是我拿去宜蘭縣頭城區漁會申請的。」等語
   （見宜蘭地檢署95年度偵字第167號影卷一第82頁）。
2、於95年2月8日接受海巡署調查員詢問時陳稱「邱慶章、張伏
   城之漁工申請書是我代筆申請的。」等語（見中部地區巡防
   局苗栗機字第0940018275號影卷第391頁）。
3、於95年2月17日接受檢察官偵訊時陳稱「林賜福及林孝賢的漁
   工申請書是我填寫的，之後不是我就是簡金池送到頭城區漁
   會申請。」等語（見宜蘭地檢署95年度偵字第167號影卷一第
   102至103頁）。
4、於95年2月24日接受法官訊問時陳稱「是簡金池叫我寫林賜福
   、林孝賢申請大陸漁工的申請書，寫申請書之前，我沒有向
   林賜福及林孝賢求證，也沒有得到他們的授權。」等語（見
   本院95年度偵聲字第9號影卷第13頁）。
（二）本院於94年12月31日裁准羈押聲請人後，於上開違反臺灣
      地區與大陸地區人民關係條例等一案偵查程序中，同案被
      告簡金池曾為以下之陳述：
1、於95年1月7日接受海巡署調查員詢問時陳稱「我如果申請三
   個或五個漁工，裡面就會藏一個以漁工名義夾帶偷渡上來，
   兩個月前大陸那邊就會先傳真給我準備來台的漁工身分證，
   我就交給甲○○送件到頭城區漁會申請。我不知道那些偷渡
   大陸人之姓名，96年11月26日是王元城打電話給我，叫我派
   人將假張伏城、假邱慶章帶到廟口。」等語（見宜蘭地檢署
   95年度偵字第167號影卷一第73至75頁）。
2、於95年2月16日接受檢察官偵訊時陳稱「申請大陸漁工至臺灣
   地區的申請書是甲○○寫的。林賜福及林孝賢這次並沒有授
   權我使用他們的名義去申請。甲○○沒有查證就直接填寫林
   賜福及林孝賢的資料在申請書上及用印。林賜福及林孝賢的
   申請資料不是我就是甲○○送到頭城區漁會申請。邱慶章申
   請書上的資料應該是王元城或蠻牛改的。我知道假邱慶章、
   假張伏城來台後，就要脫逃。」等語（見宜蘭地檢署95年度
   偵字第167號影卷一第97至99頁）。
3、於95年2月24日接受法官訊問時陳稱「我承認冒用林賜福及林
   孝賢名義提出申請書。甲○○都是依照我的指示做相關漁工
   進來臺灣的申請。」等語（見本院95年度偵聲字第9號影卷第
   10 頁）。
（三）本院於94年12月31日裁准羈押聲請人後，於上開違反臺灣
      地區與大陸地區人民關係條例等一案偵查程序中，同案被
      告王元城曾為以下之陳述：
1、於95年2月20日接受檢察官偵訊時陳稱「我與簡金池有幫假邱
   慶章、假張伏城偷渡來台。是蠻年將劉維章的申請書改為邱
   慶章，再交由簡金池去辦手續。」等語（見宜蘭地檢署95年
   度偵字第167號影卷一第106至107頁）。
2、於95年2月24日接受法官訊問時陳稱「是大陸人施廷生、何銀
   光拿邱慶章、張伏城的假證件來臺灣。」等語（見本院95 年
   度偵聲字第9號影卷第11頁）。
（四）本院於94年12月31日裁准羈押聲請人後，於上開違反臺灣
      地區與大陸地區人民關係條例等一案偵查程序中，下列證
      人曾為以下之陳述：
1、證人即順益六六號漁船船主林賜福於95年1月20日接受海巡署
   調查員詢問時陳稱「我不認識張伏城，我沒有在僱用大陸船
   員接駁進入境內水域申請書上簽名，我沒有申請僱用張伏城
   。」等語（見中部地區巡防局苗栗機字第0940018275號影卷
   第253至256頁）。
2、證即金長興一三號漁船船主林孝賢於95年2月7日接受海巡署
   人調查員詢問時陳稱「我沒有在僱用大陸船員接駁進入境內
   水域申請書上簽名，我沒有申請僱用邱慶章。」等語（見中
   部地區巡防局苗栗機字第0940018275號影卷第292至293頁）
   。
（五）從而，依前揭四所舉聲請人甲○○、共犯簡金池、證人何
      銀光、證人施廷生之供述內容及申請書等文件，佐以聲請
      人甲○○、共犯簡金池、共犯王元城、證人林賜福、證人
      林孝賢於94年12月31日以後之上開供述內容，可知確實係
      因聲請人製作及提出林賜福、林孝賢名義之境外僱用大陸
      船員接駁進入境內水域申請書後，大陸地區人民何銀光、
      施廷生方能冒用邱慶章、張伏城之名義進入臺灣地區。且
      聲請人於製作及提出林賜福、林孝賢名義之境外僱用大陸
      船員接駁進入境內水域申請書時，竟反於常態，並未依其
      所供述之通常作業流程撥打電話向林賜福、林孝賢確認，
      即未經林賜福、林孝賢之授權，擅自以林賜福、林孝賢之
      名義提出申請。從而，檢察官仍認為聲請人涉嫌與同案被
      告簡金池、王元城等人基於犯意之聯絡，而共同涉犯臺灣
      地區與大陸地區人民關係條例第79第2項意圖營利，使大
      陸地區人民非法進入臺灣地區罪嫌，刑法第216條、第210
      條行使偽造私文書罪嫌、刑法第214條使公務員登載不實
      罪嫌，犯罪嫌疑重大，且尚有非法入境漁工及其他共犯待
      清查，聲請人又係以引進大陸漁工為業之人，擅自出境之
      管道暢通，認為有事實足認有勾串共犯或證人之虞、有逃
      亡之虞，乃向本院聲請延長羈押聲請人。經本院審核後，
      認為檢察官之聲請為有理由，乃裁准自95年3月1日起延長
      羈押聲請人。經核上開延長羈押之裁定確屬有據，於法並
      無違誤。
六、末查，聲請人於94年12月30日接受海巡署調查員詢問及檢察
    官偵訊時，既均陳稱「伊受僱於簡金池負責辦理宜蘭縣大溪
    漁港籍漁船船主申請大陸漁工事宜三年多。簡金池將大陸漁
    工的身分資料拿給伊，並告知伊是哪一艘船船主要申請大陸
    漁工，伊再打電話給船主，問他是否真的要申請大陸漁工，
    如果他答應，我才拿大陸漁工的資料去宜蘭縣頭城區漁會申
    請。」等語，然其於處理本件林賜福、林孝賢名義之境外僱
    用大陸船員接駁進入境內水域申請書時，竟反於常態，並未
    依其所述之通常作業流程撥打電話向林賜福、林孝賢確認，
    即未經林賜福、林孝賢之授權，擅自以林賜福、林孝賢之名
    義提出申請，並因而導致大陸地區人民何銀光、施廷生得以
    冒用邱慶章、張伏城之名義進入臺灣地區，聲請人之行為顯
    有不當之處，且因其不當行為，佐以其他事證，致使檢察官
    認為聲請人涉犯意圖營利，使大陸地區人民非法進入臺灣地
    區、行使偽造私文書、使公務員登載不實等罪嫌，犯罪嫌疑
    重大，有事實足認有勾串共犯或證人之虞、有逃亡之虞，而
    向本院聲請羈押及延長羈押獲准，是聲請人於偵查程序中自
    94年12月31日起，至95年4月28日止受羈押之原因，顯係源
    於其本身之故意或重大過失所致無訛。
七、綜上，本件聲請人被訴臺灣地區與大陸地區人民關係條例等
    案件雖經本院以95年度訴字第165號、臺灣高等法院以96年
    度上訴字第4089號判決無罪確定，然本院認聲請人罪嫌重大
    ，應予羈押及延長羈押之理由，乃係因聲請人有前揭六所載
    之不當之行為所致。是聲請人於偵查程序中自94年12月31日
    起，至95年4月28日止受羈押之原因，顯係源於其本身之故
    意或重大過失所致，揆諸首揭二之說明，自不得請求冤獄賠
    償，聲請人之聲請為無理由，應予駁回。
據上論斷，應依冤獄賠償法第12條第1項後段，決定如主文。
中    華    民    國    97    年    5     月    5     日
                  刑事第三庭法  官  劉家祥
以上正本證明與原本無異。
如不服本決定書聲請覆議，應於收受決定書後20日內，以書狀敘
述理由經由本院向司法院冤獄賠償覆議委員提出。(應附繕本)
                            書記官  劉謹翊
中    華    民    國    97    年    5     月    5     日


司法院資訊處製作；財團法人民間司法改革基金會備份。
